---
title: "ANCOVA (Análisis de Covarianza)"
author: "José Luis"
date: "`r Sys.Date()`"
output: html_document
---

```{r setup, include=FALSE}
knitr::opts_chunk$set(echo = TRUE)
```
# CODIGO {.tabset}

## LIBRERIAS
```{r}
library(kableExtra)
library(tidyverse) # %>%
library(nortest)
library(car)
library(plotly)
library(multcomp)
library(emmeans)
```

## INTRODUCCIÓN

El ANCOVA (Analysis of Covariance) es una técnica estadística que compara las medias de grupos mientras ajusta por el efecto de una o más variables continuas llamadas covariables. Esto nos permite eliminar el efecto de esas covariables y centrarnos en las diferencias entre los grupos.

Es, en esencia, una combinación del ANOVA (para comparar grupos) y la regresión lineal (para ajustar por covariables).

## SUPUESTOS QUE DEBEN CUMPLIRSE DE UN ANCOVA {.tabset}

-Las muestras son m.a.s. independientes

-La variable dependiente sigue una distribución normal

-Homocedasticidad = Varianzas iguales

-La relación entre la variable dependiente y la covariable es lineal

-No hay interacción entre la variable independiente factor y la covariable

## EJEMPLO: IRIS 

Queremos saber si la relación entre:

  - Sepal.Width = variable dependiente
  - Petal.Length = covariable
  
es diferente entre Species
```{r}
data(iris)

data = iris

attach(iris)

head(data) %>% kable() %>% kable_styling()
```
## SUPUESTO DEL ANCOVA {.tabset}

Para que el ANCOVA sea válido, debemos cumplir ciertos supuestos:

- Normalidad de los residuos: Los residuos deben seguir una distribución normal.

- Homogeneidad de varianzas: Las varianzas de los grupos deben ser iguales (similar al ANOVA).

- Linealidad: La relación entre la covariable(s) y la variable dependiente debe ser lineal.

- Homogeneidad de pendientes: La relación entre la covariable y la variable dependiente debe ser consistente en todos los niveles del factor.

- Independencia de observaciones: Las muestras deben ser independientes.

Si no se cumplen estos supuestos, los resultados del ANCOVA podrían no ser confiables.

### NORMALIDAD

Test Shapiro-Wilk
```{r}

lillie.test(Sepal.Width[Species=="setosa"])
```

```{r}
lillie.test(Sepal.Width[Species=="versicolor"])
```

```{r}
lillie.test(Sepal.Width[Species=="virginica"])
```
Este ultimo p-valor no es mayor que 0.05, por lo que tendriamos que pararnos a analizar esto mediante estadística no paramétrica, pero como esto es un simple ejemplo academico, daremos por hecho que El p-valor es > 0.05, los datos se distribuyen según una normal

### HOMOCEDASTICIDAD

Test Levene
```{r}

leveneTest(Sepal.Width ~ Species)
```

test Bartlett
```{r}
bartlett.test(Sepal.Width ~ Species)
```
El p-valor es > 0.05, las varianzas son iguales

### LINEALIDAD ENTRE LA VARIABLE INDEPENDIENTE Y LA COVARIABLE

Diagrama de dispersión entre Petal.Length y Sepal.Width
```{r}
plot_ly(data = iris,
        x = ~Petal.Length,
        y = ~Sepal.Width,
        color = ~Species)
```
Tampoco cumple el supuesto de linealidad, pero vamos a seguir. Tendriamos que optar por otras opciones

### INTERACCION ENTRE LA VARIABLE INDEPENDIENTE FACTOR Y LA COVARIABLE

Lo podemos hacer mediante un lm o mediante aov

LM
```{r}
lm.1 = lm(Sepal.Width ~ Species*Petal.Length, data = data)

anova(lm.1)
```
El p-valor de Species:Petal.Length es > 0.05, no hay interacción (no hay diferencias en las pendientes)


ANCOVA (AOV)
```{r}
# Realizar el ANCOVA
ancova_model <- aov(Sepal.Length ~ Petal.Length + Species, data = data)

# Resumen del modelo
summary(ancova_model)
```
Esta es la tabla ancova, que no deja de ser una anova. El p-valor de Species y Petal.Length es < 0.05 

El valor "p" muy bajo del término Species nos permite confiar en que la anchura de los sépalos varía sistemáticamente entre las tres especies.


```{r}
# Verificar la interacción (homogeneidad de pendientes)
interaction_model <- aov(Sepal.Length ~ Petal.Length * Species, data = data)
summary(interaction_model)
```
Esta es la interacción con el aov, en vez de poner un "+" entre Species y Petal.Length ponemos un "*".

Observamos que la interacción Petal.Length:Species no tiene un p-valor mayor a 0.05, por lo que decidimos que no hay interacción.

Todo junto quedaría asi:
```{r}
# Realizar el ANCOVA
ancova_model <- aov(Sepal.Length ~ Petal.Length + Species, data = data)

# Resumen del modelo
summary(ancova_model)

# Verificar la interacción (homogeneidad de pendientes)
interaction_model <- aov(Sepal.Length ~ Petal.Length * Species, data = data)
summary(interaction_model)
```

## COMPARACIONES POST-HOC

¿Qué grupos son diferentes?
```{r}
# Comparación post-hoc por tukey
posthoc = glht(ancova_model,
               linfct = mcp(Species = "Tukey"))

# Summary
summary(posthoc)
```
Observamos que para cada par, el p-valor es significativo, por lo que concluimos con que hay diferencias

```{r}
# Comparaciones de medias ajustadas
emmeans_results <- emmeans(ancova_model, ~ Species)

# Comparaciones post-hoc con corrección de Bonferroni
posthoc_bonferroni <- pairs(emmeans_results, adjust = "bonferroni")

# Resumen de resultados
summary(posthoc_bonferroni)
```
En el ajuste de bonferroni pasa lo mismo, para cada par, el p-valor es significativo, por lo que concluimos con que hay diferencias entre los grupos.
